【裁判字號】    96,訴,195
【裁判日期】    970226
【裁判案由】    拆屋還地
【裁判全文】
臺灣嘉義地方法院民事判決               96年度訴字第195號
本訴原告
即反訴被告  丙○○
訴訟代理人  楊勝夫律師
本訴被告
即反訴原告  甲○○
            乙○○
共      同
訴訟代理人  嚴庚辰律師
複代理人    林怡穎律師
上列當事人間拆屋還地事件，本訴被告提起反訴，於民國97年2
月12日言詞辯論終結，本院判決如下：
    主      文
本訴原告之訴及假執行之聲請均駁回。
本訴訴訟費用由本訴原告負擔。
確認反訴原告就反訴被告所有坐落嘉義市○村村段六三二地號土
地如附圖甲、乙1 、丙所示部分建物使用面積各為一千九百八十
一點四一平方公尺、二百零九點二九平方公尺、一十點七七平方
公尺之土地之法定地上權存在。
核定反訴原告使用反訴被告所有坐落嘉義市○村村段六三二地號
土地如附圖甲、乙1 、丙所示部分建物占用面積各為一千九百八
十一點四一平方公尺、二百零九點二九平方公尺、一十點七七平
方公尺之土地之每年租金為新臺幣捌萬貳仟肆佰貳拾元。
反訴原告其餘之訴駁回。
反訴訴訟費用由反訴被告負擔。
    事實及理由
壹、本訴部分：
甲、原告主張：坐落於嘉義市○村段0632地號土地（下爭系爭土
    地），為原告與原告之叔父蕭添進所共有，應有部分各二分
    之一，蕭添進為保證連帶債務，於民國83年5 月19日將其所
    有之系爭土地應有部分設定抵押權予訴外人保證責任台中市
    第八信用合作社（後變更為新光商業銀行股份有限公司，下
    稱新光銀行）。嗣蕭添進為耕種、居住之需，以農舍為名義
    申請建築，在系爭土地上建造如嘉義市地政事務所96年9 月
    5 日複丈成果圖所示甲部分面積1981.41 平方公尺之鋼骨造
    廠房乙棟，又於85、86年間搭建如前開複丈成果圖所示乙1
    部分面積209.29平方公尺鋼骨造一層廠房、乙2 部分面積
    170.19平方公尺鋼骨造二層廠房乙棟，供倉庫之用。蕭添進
    死亡，原告於91年間將系爭建物出租予訴外人振企企業有限
    公司經營家具，按月收取租金。不料，抵押權人新光銀行為
    滿足債權，於94年間聲請拍賣抵押物，案經本院94年執字第
    2113號實施強制執行，原告以共有人地位，享有優先承買權
    ，取得系爭土地所有權全部，而系爭建物因為抵押權效力所
    及，一併遭到拍賣，由被告買受取得所有權，然系爭建物既
    然係建築於抵押權設定之後，亦即系爭建物在抵押權設定當
    時尚未存在，應無民法第876 條第1 項法定地上權之適用，
    且系爭建物未辦理保存登記，無法為有效之所有權移轉登記
    行為，則被告依執行程序買受取得者，僅為系爭建物之結構
    價值，對該系爭建物所占用之土地並無合法權源而屬無權占
    用，原告自得依民法第767 條物上請求權，訴請被告將系爭
    建物拆除並返還土地等語，並聲明：被告應將系爭土地上如
    嘉義市地政事務所96年9 月5 日複丈成果圖所示甲部分面積
    1981.41 平方公尺之鋼骨造廠房乙棟、乙1 部分面積209.29
    平方公尺鋼骨造一層廠房、乙2 部分面積170.19平方公尺鋼
    骨造二層廠房乙棟、丙部分面積10.77 平方公尺鐵架雨遮拆
    除，並將土地交還予原告；願供擔保，請准宣告假執行。
乙、被告則以：系爭建物為系爭土地原共有人蕭添進興建並坐落
    在其所分管之土地上，其主建物興建時間早在83年3 月開徵
    系爭建物房屋稅之前即已陸續搭蓋，由定著物形成建物，嗣
    蕭添進於83年5 月間將其所有之系爭土地應有部分設定抵押
    權予訴外人新光銀行，是以系爭主建物早於系爭土地設定抵
    押前已經存在，附屬建物雖係設定抵押後搭建，然併應為抵
    押權效力所及才是，換言之，系爭建物早於土地設定抵押時
    存在，而系爭土地雖為原告與蕭添進所共有，惟系爭建物係
    興建在建物所有權人所分管之土地上，與系爭土地有明顯之
    土地利用法律關係存在，嗣後抵押物遭拍賣，造成土地及建
    物所有權人相異，則為避免紛爭及社會經濟效用價值，應認
    為有民法第876 條規定之適用，視為已有法定地上權之設定
    ，或依民法第425 條之1 規定，被告就系爭建物所在土地有
    租賃權。準此，被告占用系爭土地為有權占有，原告請求被
    告拆屋還地，顯屬無據等語資為抗辯，並聲明：原告之訴駁
    回；如受不利判決，願供擔保，請准宣告免為假執行。
貳、反訴部分：
甲、反訴原告主張：本件依民法第876 條第1 項規定，視為有法
    定地上權之設定，或依民法第425 條之1 第1 項規定，兩造
    間就系爭土地有租賃關係存在。而反訴被告卻訴請反訴原告
    拆屋還地，則反訴原告恐遭法律上不利益而有確認本件法定
    地上權或租賃權存在之必要，又兩造對於地租或租金無法協
    議，反訴原告併依民法第876 條第1 項及第425 條之1 第2
    項規定，聲請法院酌定之。就此，系爭土地於96年之申報地
    價為每平方公尺新臺幣（下同）624 元，反訴原告所有之系
    爭建物占用土地面積為2371.66 平方公尺（依拍賣公告標示
    為準），以週年利率百分之五計算，則每年租金應為73,995
    元等語，並聲明：確認反訴原告共有門牌嘉義市竹子腳3 號
    之13之10建物即嘉義市地政事務所96年9 月5 日複丈成果圖
    所示甲部分面積1981.41 平方公尺之鋼骨造廠房、乙1 部分
    面積209.29平方公尺鋼骨造一層廠房、乙2 部分面積170.19
    平方公尺鋼骨造二層廠房、丙部分面積10.77 平方公尺鐵架
    雨遮對反訴被告所有系爭土地之法定地上權或租賃權存在；
    確認前開法定地上權或租賃權之每年租金為73,995元。
乙、反訴被告則以：反訴原告於拍賣程序中所取得之系爭建物，
    於蕭添進將其系爭土地所有權應有部分設定抵押權時尚未存
    在，核與民法第876 條第1 項要件不符，應無法定地上權之
    適用，則反訴原告提起確認本件法定地上權存在，顯無理由
    ，況且，反訴原告請求之確認租金以公告地價計算之，顯屬
    偏低，應按公告地價加計4 成計算始為合理等語資為抗辯，
    爰聲明：反訴駁回。
、得心證之理由：
甲、本訴部分：
一、原告主張系爭土地原為原告及蕭添進共有，應有部分各二分
    之一，而蕭添進將所有系爭土地應有部分設定抵押權與訴外
    人新光銀行，並在系爭土地上建造如嘉義市地政事務所96年
    9 月5 日複丈成果圖所示甲部分面積1981.41 平方公尺之鋼
    骨造廠房、乙1 部分面積209.29平方公尺鋼骨造一層廠房、
    乙2 部分面積170.19平方公尺鋼骨造二層廠房、丙部分面積
    10.77 平方公尺鐵架雨遮之建物，嗣經訴外人新光銀行聲請
    拍賣蕭添進所有系爭土地應有部分及上開建物，由本院94年
    度執字第2113號債務執行事件受理，並將系爭土地及上開建
    物合併拍賣而由被告拍定，惟原告為土地共有人就上開拍賣
    之系爭土地所有權應有部分有優先購買權而購得該所有權應
    有部分，被告則買受上開建物等情，為被告所不爭執，復經
    本院調取上開執行事件卷宗查明無訛，堪信為真實。
二、按「土地及其土地上之建築物，同屬於一人所有，而僅以土
    地或僅以建築物為抵押者，於抵押物拍賣時，視為已有地上
    權之設定，其地租由當事人協議定之，協議不諧時，得聲請
    法院定之。」修正前民法第876 條第1 項定有明文。是前揭
    法定地上權，須以該建築物於土地抵押權設定時業已存在，
    並具相當之經濟價值為要件。另共有人之一人在共有之土地
    上興建建築物，倘使用土地之面積並未逾其應有部分，且已
    經其他共有人同意，本有使用該共有土地之權，嗣該興建建
    築物之共有人僅以所有權應有部分為他人設定抵押權，如僅
    就土地所有權應有部分拍賣或將建築物併付拍賣，致土地所
    有人及建築物所有人各異其人時，依首揭規定，對於建築物
    而言，亦應視為已有地上權之設定。經查：(一)被告主張系爭
    土地上如嘉義市地政事務所96年9 月5 日複丈成果圖所示甲
    部分面積1981.41 平方公尺之鋼骨造廠房乙棟、乙1 部分面
    積209.29平方公尺鋼骨造一層廠房、乙2 部分面積170.19平
    方公尺鋼骨造二層廠房乙棟、丙部分面積10.77 平方公尺鐵
    架雨遮等建物係蕭添進於將其原共有系爭土地所有權應有部
    分設定抵押權與訴外人新光銀行前所建乙節，業據原告於96
    年6 月5 日民事撤回起訴狀內自認（見本院卷第24頁），嗣
    原告嗣雖主張被告於本院95年度訴字第694 號事件已辯稱上
    開建物係違章建物並設立「振企企業有限公司」等語，而振
    企企業有限公司設立於91年10月7 日，足認上開建物係於設
    定上開抵押權後所興建云云，惟依嘉義市稅捐稽徵處課稅資
    料顯示，上開建物其中面積164.7 平方公尺及1750.3平方公
    尺之建物早在83年3 月及7 月間即已開始課徵房屋稅，足認
    上開建物並非於91年間始興建，是縱被告曾於本件訴訟外為
    上開自認，亦不足證明原告之自認與事實不符，應認上開建
    物於蕭添進在83年間將其所有系爭土地應有部分設定抵押權
    時已經存在。(二)系爭土地面積為6,532 平方公尺，有土地登
    記謄本附卷可按，而上開建物面積總和為2,371.66平方公尺
    （1981.41 ＋209.29＋170.19＋10.77）， 所使用之土地面
    積（上開乙1 、乙2 所示部分建物分別為同棟建物之第1 層
    及第2 層，則該建物所占用之土地面積應僅計算第1 層所占
    用者）為2,201.47平方公尺（1981.41 ＋209.29＋10.77）
    ，未達系爭土地面積之半數，且蕭添進興建上開建物曾得系
    爭土地共有人之同意乙節，亦為原告自認（見本院卷第75頁
    、第92頁）。(三)又本件因抵押權人新光銀行實施抵押權而拍
    賣，致原告取得為抵押物之系爭土地所有權應有部分二分之
    一，被告取得上開建物之所有權，已如前述。(四)且上開建物
    於95年10月30日經被告以2,391,000 元拍定（見執行卷第95
    年10月30日拍賣筆錄及後附投標書），本院於97年1 月21日
    勘驗時，上開建物仍完好且在使用中，亦有照片4 枚可按（
    見本院卷第152 頁、第153 頁），足認上開建物仍有相當之
    經濟價值。(五)綜上事實，依民法第876 條第1 項前段規定，
    本件於抵押物即蕭添進所有系爭土地應有部分二分之一拍賣
    時，視為已有地上權之設定，亦即被告就上開建物所使用之
    土地有法定地上權，則被告主張其占用前揭範圍之土地為有
    權占有，應為可採。
三、被告占有系爭土地既有正當權源，則原告主張被告無權占有
    即非可採，從而，原告依民法第767 條規定請求被告將系爭
    土地上如嘉義市地政事務所96年9 月5 日複丈成果圖所示甲
    部分面積1981.41 平方公尺之鋼骨造廠房乙棟、乙1 部分面
    積209.29平方公尺鋼骨造一層廠房、乙2 部分面積170.19平
    方公尺鋼骨造二層廠房乙棟、丙部分面積10.77 平方公尺鐵
    架雨遮拆除，並將土地交還予原告為無理由，應予駁回；原
    告之訴既經駁回，其假執行之聲請亦失所附麗，應併駁回之
    。
乙、反訴部分：
一、反訴原告就系爭土地上如嘉義市地政事務所96年9 月5 日複
    丈成果圖所示甲部分面積1981.41 平方公尺之鋼骨造廠房、
    乙1 部分面積209.29平方公尺鋼骨造一層廠房、乙2 部分面
    積170.19平方公尺鋼骨造二層廠房及丙部分面積10.77 平方
    公尺鐵架雨遮等建物所使用之土地部分即同複丈成果圖所示
    甲部分面積1981.41 平方公尺、乙1 部分面積209.29平方公
    尺及丙部分面積10.77 平方公尺之土地有法定地上權，已如
    前述，而反訴被告又否認其權利，則反訴原告請求確認法定
    地上權，於程序上有確認之利益，於實體上於法有據，應予
    准許。
二、另反訴原告主張系爭地上權每年之租金，應以上開建物所占
    用之土地面積按申報地價之週年利率百分之五計算，反訴被
    告則主張應按公告地價加4 成計算，足認兩造就租金之數額
    無法達成協議，則反訴原告請求本院定之，於法有據。按「
    城市地方房屋之租金，以不超過土地及其建築物申報總價年
    息百分之十為限。」、「第九十七條、第九十九條及第一百
    零一條之規定，於租用基地建築房屋均準用之。」土地法第
    97條第1 項、第105 條分別定有明文。經查系爭土地為都市
    土地農業區，地目為田（見本院卷第6 頁、第131 頁），土
    地以一條約4 米寬道路對外通行，道路另一側土地，及上開
    建物後方之土地之一部均有工廠設立，其餘則為果園、農田
    等情，業據本院勘驗在案，復有照片8 張附卷可按。本院斟
    酌上開一切情事，認為系爭地上權之每年租金應以上開建物
    所使用之土地面積（2,201.47平方公尺）之申報地價之年息
    百分之六計算為適當，而系爭土地96年1 月之申報地價為每
    平方公尺624 元（見本院卷第6 頁），準此，系爭地上權每
    年之租金應定為82,423元（2,201.47×624 ×0.06＝82,423
    ）。
肆、訴訟費用負擔之依據：民事訴訟法第78條。
中    華    民    國    97    年    2     月    26    日
                  民事第一庭  法  官  林望民
以上正本係照原本作成
如對本判決上訴須於判決送達後20日內向本院提出上訴狀
中    華    民    國    97    年    2     月    26    日
                              書記官  陳慶時


司法院資訊處製作；財團法人民間司法改革基金會備份。
